【裁判字號】    97,訴,3070
【裁判日期】    981029
【裁判案由】    損害賠償
【裁判全文】
臺灣臺中地方法院民事判決              97年度訴字第3070號
原      告  壬○○
訴訟代理人  張格明律師
被      告  辛○○
            乙○○
            己○○（即善福師）.
            庚○○（即性修師）.
            丁○○（即如嚴師）.
            甲○○（即性寬師）.
            戊  ○（即如道師）.
上7人共同
訴訟代理人  林瓊嘉律師
上列當事人間請求損害賠償事件，本院於民國98年10月1 日言詞
辯論終結，判決如下：
    主      文
原告之訴及其假執行之聲請均駁回。
訴訟費用由原告負擔。
    事實及理由
壹、程序事項：原告起訴狀就各項聲明所載侵權行為事實因是否
    互有重疊未臻明確，於訴狀送達後多次提出書狀使之明確（
    見本院卷第178 、193 、220 頁），核屬事實上或法律上陳
    述之補充及更正，依民事訴訟法第256條規定，非為訴之變
    更或追加，合先敘明。
貳、兩造爭執要旨：
一、原告主張略以：
  (一)緣寶善寺原創辦人賴賜恩命真得法師創辦分寺普濟寺，原告
    之母於民國71年間發生車禍、腿部動手術，真得法師前來探
    望，見原告感到因緣，原告遂出家皈依而入住普濟寺，為真
    得法師之直傳弟子，而普濟寺原戶長陳有源師父（即德本法
    師）謂伊年已老邁，身體欠佳，於78年5 月6 日立承諾書與
    原告，略謂在伊往生之後將寺廟事務委由原告代勞，並擔任
    戶長職務，原告於78年7 月11日陳有源死亡後繼任戶長。被
    告辛○○、乙○○係寶善寺之董事長、執行長，僅因爭奪權
    位，竟虛構原告有「騷擾寺眾」、「早上用餐時目瞪寺眾吃
    飯，使人無法下嚥」、「無時無刻出現在背後嚇人」、「在
    金爐焚燒符紙咒罵執事人員」、「法會時在大殿搗亂」、「
    搶要帶寺眾念佛，致寺眾離開剩下6 、7 位」、「太多問題
    無法一一列舉」等七項不實事由，使寶善寺95年10月26日臨
    時常務董監事會決議驅趕原告，其後同年11月29日常務董監
    事會議非法片面認定原告「違反共住規約及寺眾會議決議，
    並藉詞興訟，嚴重妨礙本寺名譽，違反佛門戒律」，而被告
    辛○○以羅憲即羅高昇為告發人誣指原告在外設立圓光禪寺
    ，被告庚○○、己○○均明知原告並無違反共住規約、佛門
    戒律、寺務管理情事，竟仍於95年12月15日第八屆第七次董
    監事聯席會議，共同簽名決議追認原告遷單案。被告等人無
    積極證據證明原告有何違反寺廟內規情形，臨時常務董監事
    會亦非章程所定法定機構，捐助章程或內規並無得由常務董
    監事、臨時常務董監事會議決議命遷單（即命法師遷離禪房
    ）之規定，沙門釋子若違反共住規約，亦不得由董監事、臨
    時董監事會議命遷單，故被告辛○○、乙○○、己○○、庚○○顯有違反章程或法令行為，其歷次會議虛構事實散布於
    眾，使與會之周建智、賴茂郎、江朝坤、劉阿鑫等常務董監
    事、董監事及記錄人員可得悉，95年12月董監事聯席會議更
    有台中市政府代表吳進輝可參閱，被告以此方式侵害原告名
    譽，進而達成逼迫原告遷離目的，應賠償原告因此增加之生
    活上支出新臺幣（下同）727,158 元（房租2,200 元、電費
    650 元、自來水費90元、健保費659 元、大樓管理費363 元
    、平均消費支出17,425元，每月共21 ,387 元，95年11月至
    98年8 月共34個月）及非財產上損害472,842 元，合計120
    萬元（聲明第1 項）。
  (二)被告辛○○及乙○○於95年10月26日僱鎖匠強行拆除原告之
    禪房房門，破壞門鎖後將原告強拉出寺外，並以普濟寺之車
    輛將原告載離普濟寺，侵害原告人身自由權利，應賠償非財
    產上損害60萬元。而其等於同年11月30日張貼公告於普濟寺
    大門外及公告欄禁止原告進入，再刊登報紙散布於眾，並擅
    將原告住所申報逕為遷離登記，妨害原告名譽及居住自由權
    利，應賠償非財產上損害100萬元。以上合計160 萬元（聲
    明第2 項）。
  (三)被告辛○○於88年12月15日，捏造原告有精神病，強制將原
    告送醫，妨害原告身體自由，造成原告精神衰弱，應賠償原
    告非財產上損害50萬元（聲明第3 項）。
  (四)原告於96年1 月16日七天法會之最後一天下午5 時許，欲進
    入普濟寺拜佛祖，被告甲○○係95年底剛到普濟寺陌生人物
    ，竟強行將居住建寺還大筆債、且年老重病之原告硬追逼趕
    出寺外，經原告報警處理，被告甲○○（被告丁○○在場）
    ，竟當著陳輝家等4 員警，不實表示威脅恐嚇有法院公文及
    登報禁止原告進入普濟寺，再不實呈報原告帶警「連續騷擾
    七天法會」，使原告名譽受損，破壞老尼僧無家可歸，已合
    於強制罪，應賠償原告60萬元（聲明第4 項）。
  (五)被告戊○於95年12月間，在福壽塔當眾毀謗原告係「瘋子」
    ，損害原告名譽，應賠償原告50萬元（聲明第5 項）。
  (六)為此依民法第184 條、第185 條、第195 條規定請求賠償如
    聲明所示。並聲明：1.被告辛○○、乙○○、己○○及庚○○應連帶給付原告120 萬元，及自起訴狀繕本送達翌日起至
    清償日止，按年息百分之5 計算之利息。2.被告辛○○、乙○○應連帶給付原告160 萬元，及自起訴狀繕本送達翌日起
    至清償日止，按年息百分之5 計算之利息。3.被告辛○○應
    給付原告50萬元，及自起訴狀繕本送達翌日起至清償日止，
    按年息百分之5 計算之利息。4.被告甲○○及王玉春應連帶
    給付原告60萬元，及自起訴狀繕本送達翌日起至清償日止，
    按年息百分之5 計算之利息。5.被告戊○應給付原告50萬元
    ，及自起訴狀繕本送達翌日起至清償日止，按年息百分之5
    計算之利息。6.願供擔保，請准宣告假執行。
二、被告抗辯略以：原告未經財團法人、寺院住眾同意自命為普
    濟寺戶長，以元老自居，因言行異常無法如願擔任寺院住持
    ，心存權勢俗務，異常言行，影響寺務清修，始遭遷單處分
    。而普濟寺95年10月26日臨時常務董監事會議，決議請原告
    選擇「完全遷單」或「遷至寶善寺居住」，原告選擇遷住寶
    善寺後，竟無故離去，再對財團法人董監事、執行長提出民
    刑事告訴，財團法人始決議原告遷單三年，自95年12月1 日
    起至98年11月30日止停止進入寶善寺、普濟寺之權利。惟原
    告不改其濫訴行為，並藉故返回寺院取物，騷擾寺院住眾清
    修，寶善寺及分寺普濟寺始於97年10月10日經聯合僧團會議
    決議：原告終生遷單，並通知原告遷單取物。被告辛○○、
    乙○○、己○○、庚○○係基於董監事職責，依職權行使表
    決，並無故意或過失，亦無侵害原告權益。而董監事會議為
    財團法人最高意思機關，除違反法律強制或禁止規定外，決
    議當然有效，又會議記錄如何記載屬法人自我議定事項，不
    因其記錄之繁簡影響決議效力。原告於96年1 月16日違反財
    團法人公告禁止進入，以進入普濟寺取個人物品為由，在佛
    殿大聲哭鬧，妨害住眾清修，經勸阻相應不理，被告王玉春
    、甲○○並無侵害原告之權益，而原告所述被告戊○於95年
    12月在福壽塔誹謗原告係瘋子亦與事實不符。另就原告主張
    之95年11月27日以前侵權行為事實均為時效抗辯等語。並聲
    明：駁回原告之訴，如受不利判決，願供擔保請准宣告免予
    假執行。
參、得心證之理由：
一、按當事人主張有利於己之事實者，就其事實有舉證之責任，
    民事訴訟法第277 條前段定有明文。民事訴訟如係由原告主
    張權利者，應先由原告負舉證之責，若原告先不能舉證，以
    證實自己主張之事實為真實，則被告就其抗辯事實即令不能
    舉證，或其所舉證據尚有疵累，亦應駁回原告之請求（最高
    法院17年上字第917 號判例參照）。又侵權行為應具備客觀
    要件為：加害行為、行為須不法、須侵害權利、發生損害、
    及加害行為與損害間有因果關係存在。主觀要件為：責任能
    力即侵權行為能力、有故意或過失即意思責任等要件。若缺
    少其一，尚不得認構成侵權行為。且損害賠償之債，以有損
    害之發生及有責任原因之事實，並二者之間，有相當因果關
    係為成立要件。再者，因侵權行為所生之損害賠償請求權，
    自請求權人知有損害及賠償義務人時起，二年間不行使而消
    滅；自有侵權行為時起，逾十年者亦同。且時效完成後，債
    務人得拒絕給付。民法第197 條第1 項、第144 條第1 項亦
    定有明文。原告以各項聲明分別主張上開被告分別有侵權行
    為、共同侵權行為之事實，被告為前揭抗辯，故本院應依原
    告主張之各侵權行為事實，審酌原告是否已盡舉證責任、是
    否合於侵權行為要件、暨被告所為時效抗辯有無理由。
二、原告聲明第1 項：
  (一)原告主張被告辛○○、乙○○於寶善寺95年10月26日臨時常
    務董監事會、11月29日常務董監事會議、12月15日董監事聯
    席會議虛構不實事由，藉此以妨害原告名譽、違法決議之方
    式達成驅趕原告離開普濟寺之目的，被告己○○、庚○○則
    於95年12月15日董監事聯席會議共同簽名追認，為此請求上
    開被告連帶賠償其所增加生活上費用及非財產上損害。而被
    告辛○○、乙○○、己○○、庚○○抗辯僅基於職權行使表
    決權，而寶善寺所為決議基於法人自治應認有效，會議記錄
    如何記載亦屬自治事項，故無侵權行為，並為時效抗辯。
  (二)原告主張被告辛○○、乙○○於95年10月26日臨時常務董監
    事會會議，散布原告有騷擾住眾、目瞪住眾吃飯、出現在背
    後嚇人、在金爐及天公爐焚燒符紙及文疏咒罵執事人員、法
    會時大殿搗蛋、搶帶領寺眾念佛等不實事由，妨害原告名譽
    等情，固據提出上開用箋為憑，然被告就原告此部分侵權行
    為請求權已為時效抗辯，而原告確於當日知悉被告乙○○有
    傳述上開用所載內容之事實，並到場否認有該等行為等情，
    已經證人賴茂郎於台灣台中地方法院檢察署96年度偵字第41
    37號妨害自由證述在卷（見本院卷一第299 、300 頁），原
    告復因當日董事會決議後即離開普濟寺而有本件糾葛。而原
    告雖謂被告侵權行為請求權，應於毀謗名譽、逼迫遷離之一
    連串行為終了即95年12月15日時始得起算時效，然原告主張
    之各侵害行為既獨立存在、可相互區別，自可就因此漸次發
    生之損害賠償請求權各自起算時效。則原告於97年11月28日
    起訴時，其知悉此部分侵權行為事實已逾2 年，自堪認定，
    被告以時效完成而拒絕給付，即有理由。
  (三)次查原告主張之寶善寺95年11、12月上開決議內容及所提紀
    錄，並無關於上開用箋各項事由之任何記載（見本院卷一第
    179 頁原告補正狀及本院卷第45至49頁、65至68頁會議紀錄
    ），證人賴茂郎於前揭刑案則證述：「當天沒有講要將討論
    事情公告週知」等語。而95年10月26日臨時常務董監事會會
    議決議原為：「二條方向讓原告選擇：完全遷單，寶善
    寺住，讓其換環境靜思，及調養身心。」，甫1 月後，則以
    原告「藉詞興訟」為由為遷單處分，對照卷附證人陳世欽、
    詹勝科於台灣台中地方法院檢察署96年度偵字第4137號妨害
    自由案件（95年度他字第7025號、96年度偵續字第482 號、
    台灣高等法院臺中分院檢察署97年度上聲議字第376 號、本
    院97年度聲判字第19號交付審判案件）一致證述：當時原告
    在房間內，門從裡面反鎖、不願應門，後來請鎖匠開門還沒
    打開前，原告打開後門自行出來，經廟方人員溝通後，原告
    同意暫時搬到寶善寺，離開時廟方準備車輛、警車緊隨在後
    護送，過程中原告沒大吼大叫，也沒看到廟方拉扯、強制或
    控制原告行動等語，原告於本院98年10月1 日言詞辯論期日
    則不否認當日有前往寶善寺之事實。足見原告獲悉95年10月
    26日會議決議後雖有拒斥，然經協調已同意暫時前往寶善寺
    ，其離開過程亦稱平和。而原告離開普濟寺後，旋對被告辛○○、乙○○提出上開妨害自由刑事告訴，有上開刑事案件
    95年11月22日第一次偵查庭開庭通知書在卷可徵（見本院卷
    一第155 、156 頁）。綜據上開事證，寶善寺95年11月29日
    常務董監事會議決議原告遷單、12月15日董監事聯席會議決
    議追認，當係基於原告原同意暫時離去，縱其後反悔或有意
    返回繼續居住，然未見循適當管道表達、積極溝通，率爾提
    出刑事告訴所致。而訴訟權雖為憲法第16條所明文保障，然
    寶善寺、普濟寺為佛教寺廟，依其宗教屬性，遂對其成員給
    予較高期許，以高度道德標準評價之，原可理解，此由寶善
    寺、普濟寺共住規約充滿例如「專權戀位」、「言行不當」
    、「威儀惡劣」、「惡口嫌罵」、「高傲難調」等道德概念
    益可徵之。又原告前曾於88年12月15日經送醫接受精神鑑定
    ，當時主要臨床問題為：出現多年的脾氣控制不穩、易怒、
    哭鬧、摔東西、被發現有自言自語的奇特行為，認為多人陷
    害她等奇特想法，多次到警察局報案但警察又查無實據等奇
    特行為；七日後出院之臨床診斷為：衝動控制不佳、疑為人
    格違常等，有中山醫學大學附設醫院96年3 月21日中山復醫
     (96) 川柳字第960001793 號函（見本院卷第285 、287 頁
    ）附卷可憑。而其後仍屢因脾氣失控，於普濟寺內與人發生
    爭執、摔擲物品，此據證人鄒武亮、楊春綢、陳素霞等人於
    本院96年度訴字第1454號撤銷董監事會議等決議事件證述甚
    詳（見本院卷第14 1頁以下）。則被告辛○○、乙○○主觀
    上為解決其事，提案於常務董監事會議討論，然原告不滿其
    結果，離開普濟寺後提出上開刑事告訴，自使被告辛○○、
    乙○○情感上難以接受，而原告係寶善寺分寺普濟寺出家師
    父，與該寺董事長、執行長對簿公堂，並有被評價為宗教團
    體內鬥之虞，影響寶善寺、普濟寺形象，並與一般人對宗教
    勸人為善、與世無爭、維持社會祥和等期許有違背。則被告
    辛○○、乙○○主觀上認原告所為有違反寶善寺、普濟寺共
    住規約、佛門戒律情形，提請常務董監事會議、董監事聯席
    會議討論，即難認有故意、過失。原告其亦未證明被告辛○○、乙○○、己○○、庚○○有何刻意主導、詆毀原告而藉
    此達成特定表決結果之行為，自不能僅因上開被告各本其董
    事長、執行長、董事等職權參與會議，即令其負侵權行為損
    害賠償責任。又上開會議紀錄內容，並無純基於貶抑、詆毀
    他人目的之違常記載情形，基於法人自治原則，亦應尊重，
    不能因此認與會者有侵權行為。至於被告等人上開決議及追
    認行為，雖經本院96年度訴字第1454號民事判決無效，並經
    臺灣高等法院臺中分院97年度上字第396 號駁回上訴而確定
    ，然係基於寶善寺組織章程、共住規約及管理規則並無「常
    務董監事會議」、「董監事聯席會議」之意思機關，其決議
    無從發生任何法律上效力所致，有上開民事判決在卷可佐（
    見本院卷一184 、466 頁）。而侵權行為故意過失之有無，
    係依行為當時客觀、主觀狀況判斷，不因其行為是否經法院
    事後推翻其效力，即謂有何故意過失。
  (四)綜上，原告主張被告辛○○、乙○○、己○○、庚○○不法
    侵害其權利，請求連帶賠償120 萬元，並無可採。
三、原告聲明第2項：
  (一)原告主張被告辛○○、乙○○於95年10月26日將原告強行拖
    離普濟寺，妨害人身自由權利。此部分侵權行為事實，原告
    顯然於當日已知悉，依首揭說明，原告之損害賠償請求權罹
    於時效，其此部分請求連帶賠償60萬元，並無理由。
  (二)原告另主張寶善寺、普濟寺張貼公告記載原告「一、自95年
    11月30日起遷單。二、自95年12月1 日起截至98年11月30日
    止，停止進入寶善寺、普濟寺之權利。」，暨於報紙刊登啟
    事記載原告「應自普濟寺、寶善寺遷址，自辦健保，解除本
    寺佛教代表身分」，且寶善寺將原告住所申報逕為申報遷出
    登記等情，固據提出其公告、報紙啟事、戶籍登記簿、戶口
    名簿及戶籍謄本為憑，且為被告所不爭執。惟被告辛○○、
    乙○○參與上開董監事會議所為，並無故意過失已如前述，
    則其依上開會議決議結果張貼公告、刊登報紙啟事，據以執
    行，縱因而導致他人權益受損之結果，亦難謂有何不法可言
    。至於戶政機關將原告自原設籍地址臺中市西屯區○○○路
    ○ 段158 號逕為戶籍遷出登記，係經該房屋所有人即寶善寺
    通報後，函請轄區分局實地訪查所致，有臺中市西屯區戶政
    事務所中市西屯戶字第0960006593號函在卷可稽（見本院卷
    一第283 頁），此為戶政機關行使職權之結果，與被告辛○○、乙○○2 人之行為原無必然關聯，而其遷出登記當時，
    原告確無居住事實，無論原因為何，此遷出登記究無違誤，
    原告主張被告辛○○、乙○○有侵權行為，即屬無憑。
  (三)綜上，原告請求被告辛○○、乙○○連帶賠償160 萬元，亦
    無可採。
四、原告聲明第3項：
    原告主張被告辛○○於88年12月15日以原告精神病為由將原
    告強制送醫、侵害其人身自由云云，然原告顯然於當日已知
    悉此侵權行為，其損害賠償請求權已罹於時效甚明。原告謂
    遲至97年4 月7 日經由署立醫院之門診轉介心理衡鑑評估，
    始能確定無精神上疾病云云，然屬證據方法之知悉與否，與
    請求權時效是否起算無涉，此由最高法院72年臺上字第738
    號判例所揭櫫：「關於侵權行為損害賠償請求權之消滅時效
    ，應以請求權人實際知悉損害及賠償義務人時起算，非以知
    悉賠償義務人因侵權行為所構成之犯罪行為經檢察官起訴，
    或法院判決有罪為準。」甚明。至於原告另謂被告辛○○於
    95年底向羅高昇傳述有關原告有精神病之事，固涉及原告再
    行追究被告辛○○強制送醫侵權行為責任之動機，然與時效
    起算無關，被告為時效抗辯即屬有據。原告請求被告辛○○
    賠償50萬元，無從准許。
五、原告聲明第4 項：
    原告主張被告甲○○曾於96年1 月16日下午5 時許，制止原
    告進入普濟寺，並於被告丁○○在場時，向到場員警表示普
    濟寺張貼公告及登報禁止原告進入普濟寺等情，固據提出其
    自行製作之錄音譯文（見本院卷第227 頁）為憑。然原告無
    從進入普濟寺係因寺方經前揭決議所阻止，並非被告甲○○
    、丁○○之行為所致。被告甲○○或丁○○傳述其事，客觀
    上亦無使原告之社會評價因之減損，原告亦未證明另案當事
    人陳報原告「連續騷擾七天法會」云云，與被告王玉春、甲○○有何關聯，原告請求被告王玉春、甲○○應連帶賠償60
    萬元，即屬無憑。
六、原告聲明第5 項：
    原告主張被告戊○曾於95年12月間在福壽塔辱罵原告「瘋子
    」，造成原告名譽受損等情，然與其所傳訊證人丙○○證述
    ：當時原告還住在普濟寺內（按：原告係95年10月26日離開
    普濟寺，已如前述）、在齋堂旁邊見到此事等情之細節均不
    符，證人丙○○亦表明在場有被告戊○及其他師父，無法區
    分係何人罵原告等語。原告並就證人丙○○所證述補稱：當
    時尚未遭強制搬出，起訴狀所載關於福壽塔之侵權行為事實
    ，證人丙○○並未見到等語。惟被告當庭陳明就證人丙○○
    所述侵權行為亦罹於時效後，未見原告就原主張之侵權行為
    事實有何修正、補充，且並陳明捨棄其餘證人，則原告此部
    分主張，因其舉證責任尚未有盡，亦無可採。原告請求被告
    戊○給付50萬元，不應准許。
七、綜上所述，原告依侵權行為法律關係（民法第184 條、第18
    5 條、第195 條）請求被告各應給付如聲明所示，為無理由
    ，應予駁回。原告受敗訴判決，其假執行之聲請即失所依據
    ，應併予駁回。
八、兩造其餘攻擊防禦方法及其餘未經援用之證據，經本院審酌
    ，認與判決結果不生影響，爰不予一一論列，併此敘明。
肆、訴訟費用負擔之依據：民事訴訟法第78條。
中    華    民    國    98    年    10    月    29    日
                  民事第三庭    法  官  林慧貞
正本係照原本作成。
如對本判決上訴，須於判決送達後20日內向本院提出上訴狀。
中    華    民    國    98    年    10    月    29    日
                                書記官


司法院資訊處製作；財團法人民間司法改革基金會備份。
